【裁判字號】    97,訴,984
【裁判日期】    970630
【裁判案由】    偽造文書
【裁判全文】
臺灣板橋地方法院刑事判決              97年度訴字第984 號
公  訴  人  臺灣板橋地方法院檢察署檢察官
被      告  乙○○
上列被告因偽造文書案件，由檢察官提起公訴（96年度偵字第28
404 號），經本院合議庭裁定由受命法官獨任進行簡式審判程序
，判決如下：
    主  文
乙○○共同偽造公印文，處有期徒刑陸月，扣案偽造「丙○○」
之國民身分證、全民健康保險卡各壹張及供偽造「丙○○」之國
民身分證、全民健康保險卡使用之乙○○照片光碟壹片，均沒收
；又共同行使偽造私文書，足以生損害於他人，處有期徒刑肆月
，扣案偽造「丙○○」之國民身分證、全民健康保險卡各壹張、
偽造「丙○○」之印章壹枚、聯邦銀行雙和分行活期儲蓄存款存
摺（戶名：丙○○，帳號：000000000000）壹本及如附表所示偽
造「丙○○」之署名共伍枚、印文共玖枚，均沒收。應執行有期
徒刑捌月，扣案偽造「丙○○」之國民身分證、全民健康保險卡
各壹張、供偽造「丙○○」之國民身分證、全民健康保險卡使用
之乙○○照片光碟壹片、扣案偽造「丙○○」之印章壹枚、聯邦
銀行雙和分行活期儲蓄存款存摺（戶名：丙○○，帳號：000000
000000）壹本及如附表所示偽造「丙○○」之署名共伍枚、印文
共玖枚，均沒收。
    事  實
一、緣乙○○因貪圖向銀行開立帳戶、取得存摺、金融卡交付予
    綽號「小文」（真實姓名、年籍不詳）之成年男子，可得新
    臺幣2 千元之報酬，竟與「小文」共同基於行使偽造特種文
    書、偽造公印文、行使偽造私文書及意圖為自己不法之所有
    之犯意聯絡，先由乙○○於民國（下同）96年11月20日晚上
    某時，在臺中市○○區○○路某處，將其照片光碟1 片交予
    「小文」，再由「小文」於不詳時間、地點，將乙○○之照
    片使用於偽造之「丙○○」國民身分證、全民健康保險卡上
    ，且偽造「內政部印」（公印文）於該偽造之國民身分證上
    ，而偽造「丙○○」之國民身分證及全民健康保險卡各1 張
    ，足以生損害於丙○○、戶政機關對戶籍管理及全民健康保
    險局對於被保險人身分識別之正確性，又「小文」復於不詳
    時、地，委託不知情之刻印人員刻製而偽造「丙○○」之印
    章1 枚。嗣於96年11月23日下午某時，在聯邦商業銀行雙和
    分行（位於臺北縣永和市○○路220 號）附近，將前開偽造
    之國民身分證、全民健康保險卡及印章交予乙○○，乙○○
    旋於同日15時許，前往聯邦商業銀行雙和分行，持前開偽造
    之國民身分證、全民健康保險卡及印章，冒用「丙○○」之
    名義，在「聯邦銀行客戶基本資料（個人戶）」、「申請書
    」接續偽簽「丙○○」之署名，並以前開印章接續偽造「丙
    ○○」之印文（偽造之署名、印文均詳如附表所示），而偽
    造「聯邦銀行客戶基本資料」、「聯邦銀行存款印鑑卡」、
    「申請書」等私文書，表彰係「丙○○」本人申請開立存款
    帳戶，進而將上開偽造之私文書及偽造「丙○○」之國民身
    分證、全民健康保險卡交予聯邦商業銀行雙和分行行員核對
    而行使之，足以生損害於丙○○、聯邦商業銀行雙和分行對
    於客戶管理之正確性，並致行員陷於錯誤，而交付聯邦商業
    銀行雙和分行活期儲蓄存款存摺（戶名：丙○○，帳號0000
    00000000號）1 本。迨96年11月23日15時許，經巡邏警員發
    覺有異而當場查獲，並扣得前開偽造之國民身分證、全民健
    康保險卡各1 張、印章1 枚及聯邦商業銀行雙和分行存摺（
    戶名：丙○○，帳號000000000000號）1 本而偵悉上情。
二、案經臺北縣政府警察局永和分局移送臺灣板橋地方法院檢察
    署檢察官偵查起訴。
    理  由
一、按依刑事訴訟法第284 條之1 之規定，除簡式審判程序及簡
    易程序及第376 條第1 款、第2 款所列之罪之案件外，第一
    審應行合議審判，復依同法第273 條之1 第1 項之規定，除
    被告所犯為死刑、無期徒刑、最輕本刑為三年以上有期徒刑
    之罪或高等法院管轄第一審案件者外，於第一次審判期日前
    之準備程序進行中，被告先就被訴事實為有罪之陳述時，審
    判長得告知被告簡式審判程序之旨，並聽取當事人、代理人
    、辯護人及輔佐人之意見後，裁定進行簡式審判程序。查被
    告乙○○所犯係死刑、無期徒刑、最輕本刑為三年以上有期
    徒刑以外之罪，其於準備程序中就被訴事實為有罪之陳述，
    經法官告知簡式審判程序之旨，並聽取公訴人、被告之意見
    後，業經本院合議庭依上開規定裁定由受命法官獨任進行簡
    式審判程序，合先敘明。
二、上開犯罪實，業據被告乙○○迭於警詢、檢察官偵查及本院
    審理中坦承不諱，核與被害人丙○○於警詢中之陳述相符，
    並有「丙○○」之國民身分證、全民健康保險卡各1 紙、「
    聯邦銀行客戶基本資料」、「聯邦銀行存款印鑑卡」、「申
    請書」影本各1 份附卷足憑（見臺灣板橋地方法院檢察署96
    年度偵字第28404 號卷第45頁至第48頁）附卷足憑，復有偽
    造之國民身分證、全民健康保險卡各1 張、印章1 枚及聯邦
    商業銀行雙和分行活期儲蓄存款存摺（戶名：丙○○，帳號
    000000000000號）1 本扣案足資佐證。從而，本案事證已臻
    明確，被告犯行洵堪認定，自應依法論科。
三、按國民身分證、全民健康保卡，均為特許證之一種，而國民
    身分證上之「內政部印」之印文，為表示公務機關之資格及
    職務，屬印信條例第2 條所規定印信之印文，應為刑法第21
    8 條所稱之公印文；次按刑法第55條業經修正，於94年2 月
    2 日經總統公布，並自95年7 月1 日起施行，其中刑法第55
    條後段有關「犯一罪而其方法或結果之行為犯他罪名」之牽
    連犯規定，經修正刪除，即修正後之刑法已無牽連犯得論以
    裁判上一罪之情形，參照該修正條文之立法理由，即修正條
    文說明謂「至牽連犯廢除後，對於目前實務上以牽連犯予以
    處理之案例，在適用上，則得視其具體情形，分別論以想像
    競合犯或數罪併罰」等語，本件被告行使偽造特種文書行為
    及偽造公印文行為，係於95年7 月1 日刑法修正條文施行後
    ，95年7 月1 日刑法修正條文施行前，依司法院大法官會議
    釋字第82號解釋及院解字第3020號解釋，固屬牽連犯之二行
    為，惟於牽連犯廢除後，因行使偽造特種文書行為及偽造公
    印文行為具有先後緊密關係，行為人雖先有偽造公印文行為
    ，再有行使偽造特種文書行為，依社會一般觀念，偽造公印
    文為低度行為，行使偽造特種文書則為高度行為，然因偽造
    公印文罪之法定刑較行使偽造特種文書罪之法定刑重，應可
    比照偽造有價證券行為吸收行使偽造有價證券行為之例，依
    吸收犯之法理，得認行使偽造特種文書行為為低度行為，為
    偽造公印文之高度行為所吸收（被告行為後，戶籍法經修正
    ，並於97年5 月28日，經總統以華總一義字第09700061901
    號令公布，其中增列戶籍法第75條第1 項、第2 項（自97年
    5 月30日生效）規定：「意圖供冒用身分使用，而偽造、變
    造國民身分證，足以生損害於公眾或他人者，處五年以下有
    期徒刑、拘役或科或併科新臺幣五十萬元以下罰金。行使前
    項偽造、變造之國民身分證者，亦同。」，經與刑法216 條
    、第212 條之規定相較，並非有利於被告，依刑法第2 條第
    1 項前段之規定，原無修正後戶籍法之適用，且依司法院大
    法官會議釋字第82號解釋及院解字第3020號解釋意旨，尚不
    能因前開戶籍法之修正，認刑度較重之偽造公印文行為可置
    而不論，乃逕以修正後之戶籍法為有利於被告）。是核被告
    乙○○所為，係犯刑法第218 條第1 項之偽造公印文罪、刑
    法第216 條、第210 條之行使偽造私文書罪、刑法第339 條
    第1 項之詐欺取財罪。被告與綽號「小文」之成年男子間，
    就上開罪名有犯意聯絡與行為分擔，應論以共同正犯。被告
    偽造特種文書之低度行為應為行使偽造特種文書之高度行為
    所吸收，而行使偽造特種文書之低度行為，復為偽造公印文
    之高度行為所吸收，另偽造印章、印文及署名為偽造私文書
    之部分行為，又偽造私文書之低度行為為行使之高度行為所
    吸收而均不另論罪。被告一行為觸犯行使偽造私文書、詐欺
    取財之2 罪間，為異種想像競合犯，應依刑法第55條之規定
    ，從一重之行使偽造私文書罪論處（起訴書雖未敘及被告詐
    欺取財〈存摺〉之犯行，惟此部分與起訴之犯罪事實，既有
    想像競合犯之裁判上一罪關係，應為起訴效力所及，本院自
    應併予審理）。被告所犯上開偽造公印文、行使偽造私文書
    之二罪間，犯意各別、行為互殊，觸犯構成要件相異之罪名
    ，自應分論併罰。爰審酌被告貪圖一己之利，不念上開犯行
    對公眾及他人所生之危害仍為本案犯行之犯罪動機、目的、
    手段、行為分擔情形及其品行、智識程度、犯罪後坦承犯行
    ，態度尚佳等一切情狀，各量處如主文所示之刑，並定其應
    執行之刑，以資懲儆。
四、扣案偽造之「丙○○」之國民身分證、全民健康保險卡各1
    張係被告犯罪所得及供犯罪所用之物，另聯邦銀行雙和分行
    活期儲蓄存款存摺（戶名：丙○○，帳號：000000000000）
    1 本，則係被告犯罪所得之物，爰分別依刑法第38條第1 項
    第2 款、第3 款之規定宣告沒收（因偽造之國民身分證既經
    諭知沒收，其上偽造之「內政部印」公印文，爰不另依刑法
    第219 條之規定為沒收之諭知）。另扣案偽造「丙○○」之
    印章1 枚，應依刑法第219 條之規定，不論屬於犯人與否宣
    告沒收，另如附表所示偽造之私文書（雖未經扣案，但未能
    證明業已滅失），雖已行使而交付聯邦銀行雙和分行行使而
    非屬被告或其共同正犯所有之物，惟其內如附表所示偽造「
    丙○○」之署名共5 枚、印文共9 枚，仍應依刑法第219 條
    之規定，不論屬於犯人與否均宣告沒收。又被告交付「小文
    」之照片光碟1 片（雖未經扣案，但未能證明業已滅失）係
    供本案犯罪（偽造公印文罪名）所用之物，且係被告與其共
    同正犯「小文」所有之物，爰依刑法第38條第1 項第2 款之
    規定宣告沒收。
據上論斷，應依刑事訴訟法第273 條之1 第1 項、第299 條第1
項前段，刑法第2 條第1 項前段、第28條、第218 條第1 項、第
216 條、第210 條、第339 條第1 項、第55條、第51條第5 款、
第38條第1 項第2 款、第3 款、第219 條，刑法施行法第1 條之
1 第1 項、第2 項前段，判決如主文。
本案經檢察官甲○○到庭執行職務。
中    華    民    國    97    年    6     月    30    日
                  刑事第十五庭  法  官  陳鴻清
以上正本證明與原本無異。
如不服本判決，應於送達後10日內向本院提出上訴狀。
                                書記官  莊川億
中    華    民    國    97    年    6     月    30    日
附錄本案論罪科刑法條全文：
刑法第210 條：
偽造、變造私文書，足以生損害於公眾或他人者，處五年以下有
期徒刑。
刑法第216 條：
行使第210 條至第215 條之文書者，依偽造、變造文書或登載不
實事項或使登載不實事項之規定處斷。
刑法第218 條：
偽造公印或公印文者，處五年以下有期徒刑。
盜用公印或公印文足以生損害於公眾或他人者，亦同。
刑法第339 條：
意圖為自己或第三人不法之所有，以詐術使人將本人或第三人之
物交付者，處五年以下有期徒刑、拘役或科或併科一千元以下罰
金。
以前項方法得財產上不法之利益或使第三人得之者，亦同。
前二項之未遂犯罰之。
附表：
┌──┬─────┬────────────┬──────────┐
│編號│偽造之文書│偽造之署名、印文數量    │  備             註 │
├──┼─────┼────────────┼──────────┤
│ 1  │聯邦銀行客│偽造「丙○○」之印文1 枚│影本見臺灣板橋地方法│
│    │戶基本資料│                        │院檢察署96年度偵字第│
│    │（個人戶）│                        │28404 號卷第40頁。  │
├──┼─────┼────────────┼──────────┤
│ 2  │聯邦銀行存│偽造「丙○○」之署名、印│影本見臺灣板橋地方法│
│    │款印鑑卡  │文各2 枚                │院檢察署96年度偵字第│
│    │          │                        │28404 號卷第40頁。  │
│    │          │                        │                    │
├──┼─────┼────────────┼──────────┤
│ 3  │申請書    │偽造「丙○○」之署名3 枚│影本見臺灣板橋地方法│
│    │          │、印文6 枚              │院檢察署96年度偵字第│
│    │          │                        │28404 號卷第41頁、第│
│    │          │                        │42頁。              │
└──┴─────┴────────────┴──────────┘


司法院資訊處製作；財團法人民間司法改革基金會備份。
